臺灣高等法院刑事判決
111年度上訴字第2220號
上  訴  人  
即  被  告  蔡乙蔚





選任辯護人  馬中琍律師
上列上訴人因詐欺等案件，不服臺灣新北地方法院110年度金訴
字第802號，中華民國111年3月23日第一審判決（起訴案號：臺
灣新北地方檢察署110年度偵字第23977號），提起上訴，本院判
決如下：
    主  文
原判決撤銷。
蔡乙蔚犯三人以上共同詐欺取財罪，處有期徒刑壹年參月。緩刑
貳年。
    事  實
一、蔡乙蔚依其智識程度及生活經驗，可預見將自己之金融帳戶
    提供予不熟識之人使用，可能遭利用作為詐欺取財等財產犯
    罪匯入犯罪所得之工具，並可藉此隱匿該等犯罪所得之去向
    ，竟仍不違反其本意，為求賺取報酬，於民國109年12月9日
    前某日，與真實姓名年籍不詳自稱「慶林」、「賴耀家」等
    成年人所屬詐欺集團（下稱本案詐欺集團），共同意圖為自
    己不法之所有，基於三人以上詐欺取財、洗錢之犯意聯絡，
    由蔡乙蔚將其申辦之中國信託商業銀行股份有限公司帳號00
    0000000000號帳戶（下稱本案中國信託帳戶）之網路銀行帳
    號及密碼提供予「慶林」、「賴耀家」使用。嗣本件詐欺集
    團成員於109年11月20日20時許，透過通訊軟體Line聯繫王
    慈君，佯稱可投資購買區塊鏈云云，致王慈君陷於錯誤，接
    續於109年12月9日12時12分許、14分許、26分許，匯款新臺
    幣（下同）10萬元、8萬元、10萬元至本案中國信託帳戶內
    ，蔡乙蔚旋依「慶林」之指示，於同日14時34分許，前往址
    設臺北市○○區○○○路0段00號中國信託商業銀行忠孝分行臨櫃
    提領現金70萬7,000元（含王慈君所匯28萬元）後，連同本
    案中國信託帳戶之存摺一併交予「慶林」，以此方式製造金
    流之斷點，致無從追查前揭犯罪所得之去向，而掩飾或隱匿
    該犯罪所得。嗣王慈君察覺有異，報警處理，始循線查悉上
    情。
二、案經王慈君訴由高雄市政府警察局鳳山分局移送告臺灣新北
    地方檢察署檢察官偵查起訴。 
    理  由
壹、程序部分：
    按被告以外之人於審判外之陳述，雖不符刑事訴訟法第159
    條之1至第159條之4之規定，而經當事人於審判程序同意作
    為證據，法院審酌該言詞陳述或書面陳述作成時之情況，認
    為適當者，亦得為證據；當事人、代理人或辯護人於法院調
    查證據時，知有第159條第1項不得為證據之情形，而未於言
    詞辯論終結前聲明異議者，視為有前項之同意，同法第159
    條之5第1項、第2項有明文規定。查本判決下列認定事實所
    引用之本院作為得心證依據之被告以外之人於審判外陳述，
    經本院審理時逐項提示，檢察官、上訴人即被告蔡乙蔚（下
    稱被告）及辯護人均同意作為證據而並未爭執，且未於言詞
    辯論終結前聲明異議，本院審酌各項證據作成時之狀況，尚
    無違法取得證據及證明力明顯過低等瑕疵，且與本案待證事
    實間具有相當關聯，作為證據充足全案事實之認定，應屬適
    當，依刑事訴訟法第159條之5第1項規定，均有證據能力。
    另本判決下列認定事實所引用之其餘證據，均經依法踐行調
    查證據程序，亦無違法取得、不得作為證據之情形或顯有不
    可信之情況，且均與本案具關連性，認以之作為證據應屬適
    當，故揆諸上開規定，認上揭證據資料均有證據能力。
貳、實體部分：
一、本案認定犯罪事實所憑之證據及理由：
　　上揭事實，業據被告於本院審理中坦承認罪（見本院卷第10
    4、107頁），並有下列證據可佐：
（一）本案中國信託帳戶係被告所申辦，並交予「賴耀家」、「
      慶林」使用等情，為被告所是認，並經證人林禹丞於原審
      證述在卷（見原審卷第126至135頁），且有本案中國信託
      帳戶之開戶資料可佐（見偵卷第11頁），自屬信實。又告
      訴人王慈君因遭本案詐欺集團成員以前述方式施用詐術，
      致其陷於錯誤，而接續於109年12月9日12時12分許、14分
      許、26分許匯款共計28萬元至本案中國信託帳戶內等情，
      業據告訴人於警詢指述綦詳（見偵卷第31至34頁），並有
      本案中國信託帳戶存款交易明細、告訴人提出之匯款交易
      明細截圖在卷為憑（見偵卷第12至13、64至65頁），是本
      案中國信託銀行帳戶確係遭詐本案欺集團成員作為詐騙告
      訴人匯款之用事實，應堪認定。又被告有於109年12月9日
      14時34分許前往中國信託銀行忠孝分行臨櫃提領70萬7千
      元後，連同存摺一併交付「慶林」乙節，亦據被告供認無
      訛，復有被告臨櫃領款之監視器影像擷取畫面1份可參（
      見偵卷第9至10頁），是被告此部分不利於己之供述核與
      事實相符，而足採信。
（二）按行為人對於構成犯罪之事實，預見其發生而其發生並不
      違背其本意者，以故意論，刑法第13條第2項定有明文。
      因在金融機構開立帳戶、請領存摺及提款卡使用，係針對
      個人身分之社會信用而予以資金流通，具有強烈之屬人性
      格，而金融帳戶作為個人理財之工具，依我國現狀，申請
      開設帳戶並無任何特殊資格之限制，一般民眾均得申請使
      用，且同一人可在不同之金融機構申請數個存款帳戶使用
      ，乃眾所週知之事實；依一般人之社會通念，若遇他人捨
      以自己名義申請帳戶，反向不特定人蒐集金融帳戶使用，
      並要求提供提款卡及告知密碼，應可認識對方係將該帳戶
      作為資金存入後再行領出之用，且對方使用他人帳戶之目
      的，即係隱匿使用帳戶者之真實身分，因近年詐騙犯案猖
      獗，詐欺份子利用人頭帳戶掩飾、隱匿詐財贓款之事，迭
      有所聞。查被告係一智識程度正常之成年人，學歷為高職
      畢業，並從事中餐廚師等工作（見偵卷第17頁，本院卷第
      108頁），足見被告為具有相當智識程度及工作經驗之成
      年人，對上情自無不知之理。
（三）按洗錢防制法之立法目的係在於防範及制止因特定犯罪所
      得之不法財物或財產上利益，藉由洗錢行為（例如經由各
      種金融機構或其他交易管道），使其形式上轉換成為合法
      來源，以掩飾或切斷其財產或財產上利益來源與犯罪之關
      聯性，而藉以逃避追訴、處罰。倘能證明人頭帳戶內之資
      金係前置之特定犯罪所得，即應逕以一般洗錢罪論處。例
      如詐欺集團向被害人施用詐術後，為隱匿其詐欺所得財物
      之去向，而令被害人將其款項轉入該集團所持有、使用之
      人頭帳戶，並由該集團所屬之車手前往提領詐欺所得款項
      得逞，檢察官如能證明該帳戶內之資金係本案詐欺之特定
      犯罪所得，即已該當於洗錢防制法第14條第1 項之一般洗
      錢罪，倘行為人意圖掩飾或隱匿特定犯罪所得來源，而將
      特定犯罪所得直接消費處分，甚或交予其他共同正犯，而
      由共同正犯以虛假交易外觀掩飾不法金流移動，即難認單
      純犯罪後處分贓物之行為，應仍構成洗錢防制法第2條之
      洗錢行為。查被告於警詢、偵查供稱：我與「慶林」、「
      賴耀家」於案發時僅認識約一星期左右，其不知「慶林」
      之真實姓名及年籍資料，「賴耀家」跟我說是合法賭博遊
      戲，他說他的帳戶因為家人不給他使用，問我能不能提供
      帳戶給他轉帳，並要我幫他領錢，領成功會給我紅包等語
      （見偵卷第7頁正反面、第72頁），顯見被告與「慶林」
      、「賴耀家」均不熟識，且衡酌常情，倘若「慶林」、「
      賴耀家」係參與合法之博奕，大可以其等個人名義申請帳
      戶或向熟稔並信賴之親友商借帳戶以供匯款使用，何須覓
      得毫無親誼關係及信任基礎之被告提供帳戶，徒增遭被告
      藉機侵吞款項之風險？尚須支付被告相當金額作為報酬？
      足見被告對「慶林」、「賴耀家」可能以本案中國信託帳
      戶另供作其他不法使用，及匯入該帳戶內之款項有可能係
      他人之不法所得，且其依「慶林」之指示提領款項恐有為
      他人掩飾、隱匿犯罪所得之去向之虞等節，確實有所預見
      ，竟不違背其本意，仍將本案中國信託帳戶之網路銀行帳
      號及密碼提供予「賴耀家」、「慶林」使用，復依「慶林
      」之指示領取款項後再予轉交，其主觀上有共同參與加重
      詐欺取財及洗錢犯罪之不確定故意，灼然甚明。
（四）綜上所述，足認被告前揭任意性自白核與事實相符，堪以
      採信。本件事證明確，被告犯行堪予認定，應依法論科。
二、論罪：
（一）本案參與對告訴人施用詐術而詐取款項之人，除被告外，
      至少尚有「慶林」、「賴耀家」等人，且被告對於參與詐
      欺犯行之成員含其自身已達三人以上之事實，應有所認識
      。本案詐欺集團成員詐騙告訴人，係犯刑法第339條之4第
      1項第2款之罪，為洗錢防制法第3條第1款之特定犯罪，且
      被告依「慶林」之指示提領告訴人匯入本案中國信託帳戶
      內之款項後，即將領得之現金交予「慶林」而層層轉交，
      客觀上顯然足以切斷詐騙不法所得之金流去向，阻撓國家
      對詐欺犯罪所得之追查，且被告知悉其所為得以切斷詐欺
      金流之去向，足認其主觀上亦具有掩飾、隱匿該財產與犯
      罪之關聯性，以逃避國家追訴、處罰之犯罪意思，故被告
      提領及轉交現金之行為，係屬洗錢防制法第2條第2款之洗
      錢行為。
（二）核被告所為，係犯刑法第339條之4第1項第2款之3人以上
      共同犯詐欺取財罪及洗錢防制法第2條第2款、第14條第1
      項之洗錢罪。被告雖未親自參與詐騙告訴人，惟其係以自
      己犯罪之意思，分擔實施提供帳戶、提領款項之工作，足
      見成員間分工細密，各司其職，相互利用彼此之角色分工
      合作，以利促成整體犯罪計畫，堪認被告與「賴耀家」、
      「慶林」間，有犯意聯絡及行為分擔，應論以共同正犯。
      被告與「賴耀家」、「慶林」對告訴人施行詐術，使同一
      告訴人進行數次財產之處分，顯係基於詐欺取財之單一目
      的而為接續之數行為，因侵害之法益同一，且各行為相關
      舉措均係在密切接近之時間內實施完成，彼此獨立性極為
      薄弱，依一般社會健全觀念難以強行分開，是在刑法評價
      上，以視為一個舉動之接續施行，合為包括之一行為予以
      評價，較為合理，應論以接續犯之一罪。被告所為，係以
      一行為同時觸犯三人以上共同詐欺取財罪及洗錢罪，為想
      像競合犯，應從一重依三人以上共同詐欺取財罪處斷。
（三）刑之減輕：
　　　按洗錢防制法第16條第2項規定：「犯前2條之罪，在偵查
      或審判中自白者，減輕其刑。」又想像競合犯之處斷刑，
      本質上係「刑之合併」。其所謂從一重處斷，乃將想像競
      合犯組成之評價上數罪，合併為科刑一罪，其所對應之刑
      罰，亦合併其評價上數罪之數法定刑，而為一個處斷刑。
      易言之，想像競合犯侵害數法益者皆成立犯罪，論罪時必
      須輕、重罪併舉論述，同時宣告所犯各罪名，包括各罪有
      無加重、減免其刑之情形，亦應說明論列，量刑時併衡酌
      輕罪部分量刑事由，評價始為充足，然後依刑法第55條前
      段規定「從一重處斷」，非謂對於其餘各罪可置而不論。
      因此，法院決定處斷刑時，雖以其中最重罪名之法定刑，
      做為裁量之準據，惟於裁量其輕重時，仍應將輕罪合併評
      價在內（最高法院108年度台上字第4405、4408號判決意
      旨可資參照）。衡酌被告於本院就洗錢犯行自白不諱，依
      上開規定，核與洗錢防制法第16條第2項規定相符，惟依
      前揭罪數說明，其就上開犯行係從一重論處三人以上共同
      詐欺取財罪，其所犯洗錢罪係屬想像競合犯其中之輕罪，
      揆諸前揭說明，僅由本院於後述依刑法第57條量刑時一併
      衡酌該部分減輕其刑事由。　　　
三、撤銷改判及科刑審酌：
（一）原審認被告所犯事證明確，予以論罪科刑，固非無見。惟
      查：行為人犯後悔悟之程度，是否與被害人達成和解，及
      其後是否能確實履行和解條件，以彌補被害人之損害，均
      攸關於法院判決量刑之審酌，且基於「修復式司法」理念
      ，國家亦有責權衡被告接受國家刑罰權執行之法益與確保
      被害人損害彌補之法益，務必使二者間在法理上力求衡平
      。查被告對於所犯加重詐欺、洗錢犯行之客觀事實於本院
      坦承認罪，且與告訴人達成和解，並給付賠償7萬元，是
      其犯罪後態度核與原審量酌其刑時之情狀不同，原審未及
      審酌於此，容有未洽。被告上訴意旨主張坦承認罪、與告
      訴人達成和解，請求從輕量刑等語，經審酌被告上開犯後
      態度，已知悔悟，並賠償予告訴人，其上訴為有理由，且
      原判決既有上開可議之處，自應由本院將原判決予以撤銷
      改判。爰以行為人之責任為基礎，審酌被告正值青壯，竟
      不思以己力循正當管道獲取財物，反提供帳戶予「慶林」
      、「賴耀家」使用，並依指示臨櫃提領款項後交付「慶林
      」，不僅侵害告訴人之財產法益，同時增加檢警查緝及告
      訴人求償之困難，所為實有不該，兼衡其在本案犯罪結構
      中，係受詐欺集團成員指揮，依指示傳遞金錢之角色，並
      非核心地位、參與犯罪之程度、詐取款項金額，及其素行
      、犯罪動機、目的、手段、教育程度、從事職業、家庭與
      經濟狀況，暨其犯後於本院終坦承認罪（所犯洗錢罪部分
      合於洗錢防制法第16條第2項減輕其刑之規定），並與告
      訴人達成和解及賠償部分損失等一切情狀，量處如主文第
      2項所示之刑。
（二）緩刑：
　　　查被告未曾因故意犯罪受有期徒刑以上之宣告，有本院被
      告前案紀錄表在卷可憑，其因一時失慮致罹刑典，惟其犯
      後於本院就加重詐欺、洗錢部分坦承犯行，且與告訴人達
      成和解，及給付賠償7萬元，告訴人並同意不再追究等情
      ，有和解書附卷可參（見本院卷第95頁），堪認被告已有
      悔悟之意，及盡力彌補損害，犯後態度尚佳，並得告訴人
      諒解，且徵諸被告年紀尚輕，並曾受高職教育，暨現有正
      當工作，有在職證明書附卷可按（見本院卷第77頁），仍
      有可為，倘令其入監服刑，恐未收教化之效，先受與社會
      隔絕之害，本院審酌上情，信其經歷此偵、審訴訟程序及
      刑之宣告教訓，當知所警惕，應無再犯之虞，本院認其所
      宣告之刑，以暫不執行為適當，依刑法第74條第1項第1款
      規定予以宣告緩刑2年，以啟自新。
四、沒收：
　　洗錢防制法第18條第1項規定：「犯第14條之罪，其所移轉
    、變更、掩飾、隱匿、收受、取得、持有、使用之財物或財
    產上利益，沒收之；犯第15條之罪，其所收受、持有、使用
    之財物或財產上利益，亦同」，關於犯罪行為人犯洗錢防制
    法第14條之罪，其所掩飾之財物本身僅為洗錢之標的，難認
    係供洗錢所用之物，為本案洗錢犯罪構成要件事實前提，乃
    本罪之關聯客體，故洗錢行為之標的，除非屬於前置犯罪之
    不法所得，自非本案洗錢犯罪之工具及產物，亦非洗錢犯罪
    所得，尤非違禁物，尚無從依刑法沒收規定予以宣告沒收，
    自應依洗錢防制法第18條第1項前段規定予以宣告沒收。此
    規定係採義務沒收主義，祇要合於前述規定，法院即應為相
    關沒收之諭知，然該洗錢行為之標的是否限於行為人者始得
    宣告沒收，法無明文，是倘法條並未規定「不問屬於犯罪行
    為人與否均沒收」時，自仍以屬於被告所有者為限，始應予
    沒收。經查：
（一）被告依「慶林」指示所提領之款項固如事實欄所示，惟被
      告於本案中係負責提供帳戶、提領款項後交予「慶林」，
      已非被告所有，又不在其實際掌控中，被告對該等款項並
      無所有權及事實上之管領權，依法自無從依洗錢防制法第
      18條第1項前段規定宣告沒收。
（二）至被告於警詢、偵查及原審供稱「賴耀家」雖曾允諾其若
      成功提領款項將給予紅包作為報酬，惟最後對方並未依約
      支付，且依卷內事證，尚無積極證據足認被告有因交付帳
      戶及提領詐欺贓款而取得任何不法利益，自不生利得剝奪
      之問題，亦不須就正犯所獲得之犯罪所得負沒收、追徵之
      責。
據上論斷，應依刑事訴訟法第369條第1項前段、第364條、第299
條第1項前段，洗錢防制法第14條第1項，刑法第11條前段、第28
條、第339條之4第1項第2款、第55條、第74條第1項第1款，刑法
施行法第1條之1第1項，判決如主文。
本案經檢察官陳傳宗到庭執行職務。
中　　華　　民　　國　　111 　年　　8 　　月　　31　　日
                  刑事第十七庭  審判長法　官  鄭水銓
                                      法　官  黃雅芬
                                      法　官  沈君玲
以上正本證明與原本無異。
如不服本判決，應於收受送達後20日內向本院提出上訴書狀，其
未敘述上訴之理由者並得於提起上訴後20日內向本院補提理由書
（均須按他造當事人之人數附繕本）「切勿逕送上級法院」。
                                      書記官  羅敬惟
中　　華　　民　　國　　111 　年　　8 　　月　　31　　日

附錄：本案論罪科刑法條全文
中華民國刑法第339條之4：
犯第339 條詐欺罪而有下列情形之一者，處1 年以上7 年以下有
期徒刑，得併科1 百萬元以下罰金：
一、冒用政府機關或公務員名義犯之。
二、三人以上共同犯之。
三、以廣播電視、電子通訊、網際網路或其他媒體等傳播工具，
    對公眾散布而犯之。
前項之未遂犯罰之。

洗錢防制法第14條：
有第2 條各款所列洗錢行為者，處7 年以下有期徒刑，併科新臺
幣5 百萬元以下罰金。
前項之未遂犯罰之。
前2 項情形，不得科以超過其特定犯罪所定最重本刑之刑。